【裁判字號】    96,訴,213
【裁判日期】    970226
【裁判案由】    遺產稅
【裁判全文】
臺中高等行政法院判決
                                     96年度訴字第00213號
                              .
原      告  甲○○
            乙○○
            丙○○
            丁○○
            戊○○
共      同
訴訟代理人  洪孟欽  會計師
被      告  財政部臺灣省中區國稅局
代  表  人  壬○○
訴訟代理人  辛○○
            庚○○
上列當事人間因遺產稅事件，原告不服財政部中華民國96年3月
21日台財訴字第09500601770號訴願決定，提起行政訴訟，本院
判決如下︰
    主  文
原告之訴駁回。
訴訟費用由原告負擔。
    事  實
一、事實概要：被繼承人王深漢於民國(下同)87年6月16日死亡
    ，原告等繼承人於同年12月10日申報遺產總額新台幣(下同)
    209,168,393元。案經被告核定遺產總額267,108,831元，遺
    產淨額181,553,903元，應納稅額66,858,998元，並以原告
    等漏報銀行存款26,738元、被繼承人死亡前三年內贈與財產
    33,550,000元及其他國外基金24,363,700元，依遺產及贈與
    稅法第45條規定，按所漏稅額13,461,656元處一倍罰鍰13,4
    61,600元(計至百元止)。原告不服，申經復查追減遺產總額
    13,900,000元及罰鍰1,922,900元，仍表不服，提起訴願遭
    決定駁回，提起行政訴訟，經本院93年度訴字第529號判決
    訴願決定及原處分(復查決定)均撤銷。嗣被告依撤銷意旨重
    核復查決定，變更核定遺產總額253,208,831元、生存配偶
    剩餘財產差額分配請求權扣除額85,639,882元及罰鍰11,538
    ,700元。原告猶表不服，提起訴願，遭決定駁回，遂提起本
    件行政訴訟。
二、兩造聲明：
    (一)原告聲明求為判決：訴願決定及原處分均撤銷。
    (二)被告聲明求為判決：駁回原告之訴。
三、兩造之陳述：
    (一)原告主張之理由：
    1.夫妻剩餘財產差額請求權部分：
    (1)按司法院釋字第620號解釋：「．．．除因繼承或其他無
      償取得者外，凡夫妻於婚姻關係存續中取得，而於聯合財
      產關係消滅時現存之原有財產，並不區分此類財產取得於
      74年6月4日之前或同年月5日之後，均屬剩餘財產差額分
      配請求權之計算範圍。．．．」次按納稅義務人雖對於稽
      徵程序有協力義務，但仍應符合比例原則，即納稅義務人
      所提供之協力需有助於課稅事實之闡明，納稅義務人不知
      或無法取得的文據，稽徵機關不得強令提出。財政部65年
      9月9日台財稅第36091號函亦持相同看法謂：「被繼承人
      生前處分財產，如提取銀行存款等，於繼承開始時，已無
      此項財產，即無財產繼承可言。因此稽徵機關不能要求繼
      承人負該項提領存款之用途證明之責，以作為免課遺產稅
      之要件；除非稽徵機關查有具體證明或其他積極證據，可
      證明被繼承人所提領之存款，未經動用，由繼承人承受或
      贈與繼承人始可併課遺產稅。」又有效下達之行政規則，
      具有拘束訂定機關、其下級機關及屬官之效力，行政程序
      法第161條定有明文。另按對同一事實行為應整體適用，
      而不可分割適用不同法律關係。查被繼承人王深漢遺產明
      細中有於74年6月4日以前取得之土地計兩筆(台中縣大甲
      鎮○○段23地號及同段22地號，核定價值分為5,307,393
      元及3,310,776元)為被告所不爭執。依前揭釋字第620號
      解釋，於計算夫妻剩餘財產差額分配請求權時應包含上開
      土地，則生存配偶剩餘財產請求權扣除額應較核定扣除額
      增加4,309,084元。被告及訴願機關仍依最高行政法院91
      年3月26日庭長法官聯席會議決議「夫妻各於74年6月4日
      前所取得之原有財產，不適用第1030條之1規定，不列入
      剩餘財產差額分配請求權計算之範圍。是核定死亡配偶之
      遺產總額時，僅得就74年6月5日以後夫妻所取得之原有財
      產計算剩餘財產差額分配額，自遺產總額中扣除。」辦理
      ，違反釋字第620號解釋，原處分(重核復查決定)及訴願
      決定應予撤銷。
    (2)依修正前民法第1013條及第1017條之規定，有關妻於74年
      6月5日以前於婚姻關係存續中取得之不動產，除非妻子能
      證明係伊之特有財產或原有財產，否則仍推定為夫所有。
      有關生存配偶甲○○於婚姻關係存續中取得，而於聯合財
      產關係消滅時現存之財產，屬於74年6月5日以前取得者計
      有大甲鎮○○段811地號土地價值4,230,000元，同鎮○○
      段683地號土地價值4,749,330元、大甲鎮○○路○段733號
      房屋現值191,600元、日新油行出資額5,000元，為被告所
      不爭執。該二筆土地及房屋取得時間均在74年6月5日以前
      ，如為配偶甲○○之原有或特有財產則於依民法第1030條
      之1計算剩餘財產分配請求權時，應不列入剩餘財產計算
      之範圍。如非配偶甲○○之原有或特有財產(生存配偶甲
      ○○並未主張為其原有或特有財產)，則是項土地房屋之
      所有權依修正前民法第1013條及第1017條之規定，推定為
      夫王深漢所有，其後王深漢未於86年9月26日以前主張更
      名登記，而由登記所有權人妻甲○○取得所有權而告確定
      ，其性質亦屬無償取得或夫所贈與，為其原有財產或特有
      財產，另正新油行之出資額5,000元因非不動產無親屬編
      施行法第6條之1規定之適用，仍應推定為夫王深漢所有，
      按民法第1030條之1之規定「聯合財產關係消滅時，夫或
      妻於婚姻關係存續中所取得而現存之原有財產，扣除婚姻
      關係存續中所負債務後，如有剩餘，其雙方剩餘財產之差
      額，應平均分配。但因繼承或其他無償取得之財產，不在
      此限。」亦應排除於剩餘財產計算之範圍。被告於96年8
      月9日準備庭陳述原告甲○○擁有日新油行，其經營該油
      行應有所得可購買系爭不動產，依修正前民法第1013條之
      規定，妻因勞力所得之報酬為妻之特有財產，即便上述土
      地房屋為原告利用經營日新油行所賺取之所得出資購買，
      因屬其特有財產，應不列入剩餘財產計算之範圍。故被告
      將大甲鎮○○段811地號、同鎮○○段683地號土地及大甲
      鎮○○路○段733號房屋納入剩餘財產計算之範圍，顯有適
      用法律錯誤。
    (3)夫妻於74年6月4日前於婚姻關係存續中取得之不動產，而
      登記於妻名下，於86年9月27日以前，因適用修正前之舊
      法，除妻能證明為其原有財產或特有財產外，應為夫所有
      ；86年9月27日以後，則依親屬編施行法第6條之1規定，
      適用新法之結果，應歸屬於妻所有。此登記於妻名下之不
      動產所有權，如原非妻於結婚時所有或婚姻關係存續中因
      繼承或其他無償取得之原有財產或特有財產，而因1年緩
      衝法定期間之經過所產生變動，乃因適用新舊法律所致，
      不得謂因逾86年9月26日，即認定聯合財產中之不動產溯
      自登記時起自始即歸屬於妻(最高行政法院94年度判字第
      934號判決參照)。系爭土地、房屋並非被繼承人依當時民
      法規定取得之原有財產或特有財產，自始保有所有權，而
      係於86年9月27日始依民法親屬編施行法第6條之1規定，
      歸屬其所有，則其取得系爭土地、房屋之所有權，即在74
      年6月5日之後，應有民法第1030條之1規定之適用。依前
      述判決意旨系爭土地房屋，妻所有權取得日期應為86年9
      月27日，被告於原查階段，計算剩餘財產分配請求權時應
      將系爭土地房屋納入計算範圍而未將之納入，依不利益變
      更禁止原則，於依司法院第620號解釋之意旨納入74年6月
      5日之前取得之財產，重新計算剩餘財產分配請求權時，
      即不能將系爭土地房屋納入計算範圍。是以被告重核之剩
      餘財產分配請求權並不正確。
    2.國外信託基金24,363,700元部分：
    (1)次查被繼承人王深漢投資國外信託基金24,363,700元部分
      ，繼承人等因非當事人王深漢，亦未經手該國外匯款，自
      難謂有關課稅要件事實，類皆發生於納稅義務人即繼承人
      所得支配範圍，且繼承人亦函詢相關銀行亦證明於繼承開
      始日時該等銀行帳戶餘額為零已盡協力義務。依前揭財政
      部65年9月9日台財稅字第36091號函及行政程序法第161條
      規定，被告即應遵循上函查明及證明被繼承人所提領之存
      款，未經動用，由繼承人承受或贈與繼承人始可併課遺產
      稅。被告強令繼承人說明該國外匯款之用途與去向，顯已
      違反比例原則及上函之規定。
    (2)按遺產及贈與稅法第1條：「凡經常居住中華民國境內之
      中華民國國民，死亡時遺有財產者．．．依本法規定，課
      徵遺產稅。」最高行政法院60年判字第37號判例：「遺產
      稅之課徵，以人民死亡時實際遺有之財產為標的．．．」
      被繼承人王深漢分別於86年1月31日、87年4月13日及4月
      23日結購外匯合計24,363,700元，分別匯往新加坡之加拿
      大皇家銀行「Royal Bank of Canada(Asia) Limited」計
      9,879,220元及美國美林證券「Merrill Lynch」計14,484
      ,480元。此國外匯款係被繼承人王深漢個人之理財行為，
      繼承人等並未知情，及至原核定調查期間方由財政部台灣
      省中區國稅局告知該項國外匯款之存在；繼承人等隨向新
      加坡之加拿大皇家銀行及美國美林證券函查該等帳戶之餘
      額，經新加坡之加拿大皇家銀行1999年12月15日函告知，
      截至被繼承人死亡日87年6月16日止帳戶餘額為0元，且被
      繼承人亦未於該銀行投資任何共同基金。美國美林證券因
      銀行慣例僅能提供申請時最近之交易日(2000年2月29日)
      帳戶存款餘額，亦為0元，且王深漢亦未於該銀行投資任
      何共同基金。美國美林證券雖未能提供被繼承人王深漢死
      亡日之帳戶餘額，但因帳戶所有人死亡後該帳戶即無法動
      支任何款項，故由2000年2月29日之銀行帳戶餘額為0元，
      亦可證明王深漢死亡日之帳戶餘額為0元。按原告既已證
      明該國外匯款於死亡日已不存在及未購買基金，且被告於
      復查階段亦對原核將該國外匯款併計遺產課稅有所質疑如
      「．．．所據以認定投資之款項被繼承人是否確實已購買
      國外基金？另是否得依結購外匯申請書所載即據以認定被
      繼承人擁有該國外基金並併入遺產核課．．．」之情況下
      ，率以結購外匯申請書所載即據以認定被繼承人擁有國外
      基金並併入遺產核課遺產稅，違反遺產及贈與稅法第1條
      及前揭判例意旨。
    3.第查補列債務部分繼承人戊○○、甲○○及被繼承人王深
      漢姪女王瑞妙於86年8月22日分別存入被繼承人王深漢彰
      銀00-00000-000帳戶各6,000,000元、500,000元及4,000,
      000元，為被告所不爭執。上述資金至被繼承人死亡時尚
      未償還，且為被繼承人所運用受益，連同被繼承人前欠戊
      ○○200,000元，共計10,700,000元未償債務應自遺產總
      額中扣除。且同日尚有繼承人乙○○、丙○○等二人亦分
      別匯款至被繼承人王深漢同一帳戶計1,200,000元及800,0
      00元；該二人之匯款，被告准予自被繼承人生前贈與金額
      中扣除，而戊○○等三人之匯款則否准自王深漢遺產中扣
      除。被告對同一事實行為(即乙○○、丙○○、戊○○、
      甲○○及王瑞妙等五人於86年8月22日匯款予被繼承人王
      深漢，且為被繼承人所運用受益)應整體適用，而不可分
      割適用不同法律關係(即乙○○、丙○○之匯款減少王深
      漢遺產總額與戊○○、甲○○及被繼承人王深漢姪女王瑞
      妙之匯款不影響遺產總額)。戊○○、甲○○及被繼承人
      王深漢姪女王瑞妙之匯款共計10,700,000元之未償債務應
      自遺產總額中扣除。
    4.綜上所述，上述各點如經變更，將影響罰鍰之結果，應一
      併撤銷，爰請求判決如聲明。
    (二)被告答辯之理由：
    1.遺產總額：
    (1)按「凡經常居住中華民國境內之中華民國國民死亡時遺有
      財產者，應就其在中華民國境內境外全部遺產，依本法規
      定，課徵遺產稅。」及「被繼承人死亡前三年內贈與下列
      個人之財產，應於被繼承人死亡時，視為被繼承人之遺產
      ，併入其遺產總額，依本法規定徵稅．．．二、被繼承人
      依民法第1138條及第1140條規定之各順序繼承人。」「左
      列各款，應自遺產總額中扣除，免徵遺產稅．．．九、被
      繼承人死亡前，未償之債務，具有確實之證明者。」為行
      為時遺產及贈與稅法第1條第1項、第15條第2款及第17條
      第1項第9款所明定。次按「聯合財產中，夫或妻於結婚時
      所有之財產，及婚姻關係存續中取得之財產，為夫或妻之
      原有財產，各保有其所有權。」「聯合財產關係消滅時，
      夫或妻於婚姻關係存續中所取得而現存之原有財產，扣除
      婚姻關係存續中所負債務後，如有剩餘，其雙方剩餘財產
      之差額，應平均分配。但因繼承或其他無償取得之財產，
      不在此限。」為行為時民法第1017條前段及第1030條之1
      第1項所明定。又「當事人主張事實須負舉證責任，倘其
      所提出之證據不足為主張事實之證明，自不能認其主張之
      事實為真實。」最高行政法院36年判字第16號著有判例。
    (2)被繼承人於86年1月30日及87年3月30日、4月17日存入其
      本人彰化商業銀行(下稱彰化商銀)帳戶合計25,200,000元
      ，並分別於86年1月31日及87年4月13日、4月23日結購外
      匯投資國外信託基金，經原查核定匯出金額24,363,700元
      併入遺產之投資項目；另被繼承人於86年間將出售股票股
      款69,805,000元轉入原告之銀行帳戶，分別為甲○○32,3
      00,000元、乙○○11,650,000元、丙○○14,100,000元及
      戊○○6,300,000元，另於87年間贈與丙○○、王陳免、
      丁○○及廖彩杏等4人合計1,500,000元，原查乃核定死亡
      前三年內贈與總額65,850,000元。原告不服，復查主張經
      詢問國外銀行，被繼承人並未購買基金，應從核定遺產總
      額中刪除；另32,300,000元轉入甲○○帳戶部分被繼承人
      並無贈與之意思，且依國情被繼承人無於重病期間大額贈
      與之理由，該筆資金併入遺產並依民法第1030條之1規定
      扣除二分之一核課計稅；又贈與其子乙○○等3人部分，
      純屬借貸關係，非贈與行為，並提示資金返還等相關證明
      文件，經被告機關復查決定死亡前三年內之贈與財產併計
      遺產總額部分，追減遺產總額13,900,000元。原告仍表不
      服，提起訴願遭駁回，遂提起行政訴訟，經大院93年度訴
      字第529號判決略以，「(一)原告雖主張王深漢與乙○○、
      戊○○、丙○○等3人間之資金往來係借貸，非屬贈與，
      且其中王深漢轉入原告丙○○之資金中之7,000,000元，
      係丙○○代管祖母王陳免之生活費用．．．原處分(復查
      決定)既已將王深漢轉存子女帳戶之資金扣除轉回之13,90
      0,000元部分，其餘部分原告並不能證明授受雙方資金並
      非無償．．．併入其遺產總額，課徵遺產稅，自無不合。
      (二)．．．王深漢於死亡前結購外匯合計24,363,700元投資
      國外信託基金，嗣後其在國外再為如何之處分行為，已非
      我國法效力所及．．．原告既未能說明該資金之用途與去
      向，亦無法證明該資金已滅失，則被告核認被繼承人王深
      漢死亡時仍遺有該24,363,700元之財產，自無不合。(三)．
      ．．王深漢存入其配偶即原告甲○○之32,300,000元既經
      被告認定係屬贈與．．．自不應將之計入原告甲○○之財
      產總額．．．致影響原告甲○○行使剩餘財產差額分配請
      求權所得主張之數額，自與法不合。(四)．．．原告於92年
      12月29日即另以復查申請書請求補列王深漢87年遺產稅之
      債權1,115萬元及未償債務1,070萬元．．．原處分(復查
      決定)卻疏未對原告所主張被繼承人債權債務事項受理審
      查，並於決定書予以說明，自亦有未合。三、綜上所述，
      原處分(復查決定)未將原本列為原告甲○○財產之中華票
      券價額32,300,000元部分扣除，與法有違；未予審查原告
      所主張之被繼承人債權債務事項，亦有疏漏，訴願決定未
      予糾正，仍予維持，亦有未合。原告執此指摘，為有理由
      ，因上述原處分(復查決定)之違誤影響應課遺產稅額及應
      處罰鍰數額，爰將訴願決定及原處分(復查決定)均予撤銷
      ，由被告依上開意旨另為適法之處分。」
    (3)被告依大院93年度訴字第529號判決撤銷意旨，重核復查
      決定略以：(一)轉入乙○○、丙○○及戊○○部分：查被繼
      承人於86年間將出售股票所得款項轉帳11,650,000元、14
      ,100,000元及6,300,000元，存入乙○○、丙○○及戊○
      ○銀行帳戶，經原查認定屬被繼承人對王君等之贈與，原
      告雖主張被繼承人與乙○○、丙○○及戊○○等3人間之
      資金往來係借貸，非屬贈與，且其中被繼承人轉入丙○○
      之資金中之7,000,000元，係丙○○代管祖母王陳免之生
      活費用，經大院審明事證，原處分(復查決定)既已將被繼
      承人轉存子女帳戶之資金扣除轉回之13,900,000元部分，
      其餘部分原告並不能證明授受雙方資金並非無償，併入其
      遺產總額，課徵遺產稅，並無不合，原核定應予維持。又
      上開另案核定贈與稅部分，原告不服復查及訴願決定，提
      起行政訴訟遭駁回後再提起上訴，業經最高行政法院以95
      年度裁字第1203號裁定駁回確定在案，併予敘明。(二)投資
      國外信託基金部分：被繼承人於86年1月30日、87年3月30
      日及4月17日開立台支或電匯存入其本人彰化商銀合計25,
      200,000元，並分別於86年1月31日、87年4月13日及4月23
      日結購外匯4,586,060元、9,879,220元及9,898,420元合
      計24,363,700元投資國外信託基金，有彰化商銀總行營業
      部89年3月21日彰總營字第789號函及外匯收支或交易申請
      書可稽，本件經大院審明事證，被繼承人於死亡前結購外
      匯合計24,363,700元投資國外信託基金，嗣後其在國外再
      為如何之處分行為，已非我國法效力所及，原告既未能說
      明該資金之用途與去向，亦無法證明該資金已滅失，則被
      告核認被繼承人王深漢死亡時仍遺有該24,363,700元之財
      產，並無不合，重核復查後仍予維持。(三)轉入甲○○32,3
      00,000元部分原告於遺產稅申報時檢附全體繼承人同意書
      與生存配偶剩餘財產差額分配請求權計算表主張行使剩餘
      財產差額分配請求權，經原查核算屬被繼承人74年6月5日
      以後取得剩餘財產淨值191,175,605元，生存配偶之剩餘
      財產淨值52,195,842元，核算該請求權扣除額69,489,881
      元。本件經依前揭大院撤銷意旨以，被繼承人存入其配偶
      甲○○之32,300,000元既經被告認定係屬贈與，即為甲○
      ○無償取得之財產，依首揭民法第1030條之1第1項規定，
      於甲○○行使該條所訂之剩餘財產差額分配請求權時，自
      不應將之計入甲○○之財產總額，經重行核算生存配偶之
      剩餘財產淨值為19,895,842元(52,195,842－32,300,000)
      ，剩餘財產差額分配請求權之扣除額85,639,882元【(被
      繼承人剩餘財產淨值：191,175,605－生存配偶之剩餘財
      產淨值：19,895,842)÷2】，原核定該請求權扣除額69,4
      89,881元，應予追認16,150,001元，變更核定85,639,882
      元。(四)申請補列被繼承人債權11,150,000元及債務10,700
      ,000元部分原告主張被繼承人分別借款11,650,000元及7,
      100,000元予其子乙○○及丙○○，王君等於86年間合計
      還款3,700,000元及3,900,000元，尚結欠被繼承人7,950,
      000元及3,200,000元合計11,150,000元，是被繼承人尚遺
      有債權11,150,000元乙節，查被告自始即將該筆款項核定
      為被繼承人對王君等之贈與，原告對贈與之核定不服提起
      行政救濟，業經最高行政法院95年度裁字第1203號裁定駁
      回在案，原告主張，核不足採。又原告檢具戊○○、王瑞
      妙及甲○○自彰化商銀現金提領之存摺支取憑條及上開款
      項轉存被繼承人同銀行帳戶之存款憑條，主張被繼承人分
      別欠王君等6,200,000元、4,000,000元及500,000元合計
      10,700,000元，屬被繼承人未償債務乙節，被告前於94年
      2月17日以中區國稅二字第0940002900號函請查告被繼承
      人與甲○○、戊○○及王瑞妙等3人間借貸關係發生之原
      因，並提供雙方資金借貸文件、貸予被繼承人之資金來源
      及被繼承人取得上開資金後之流向文據供核，原告函復稱
      ，其於92年12月22日申請補列債權債務時已出示資金往來
      ，證明被繼承人死亡前確有未償之債務，依最高行政法院
      60年判字第76號判例要旨，繼承人毋庸對於被繼承人舉債
      之原因以及借款之用途提出證明，查原告僅提示銀行轉帳
      資料主張有債權債務關係，惟並未提供雙方借貸法律關係
      存在之證明文件以實其說，且轉入被繼承人帳戶之款項係
      匯往國外投資國外股權，尚難據以認定雙方資金流動係債
      權、債務關係，依首揭判例，自不能認其主張之事實為真
      實，原告主張，核不足採，重核復查後乃予維持。
    (4)原告猶未甘服，仍執前詞提起訴願略謂：(一)投資國外信託
      基金24,363,700元部分：被繼承人先後於86年1月31日及
      87年4月13日、4月23日結購外匯合計24,363,700元，分別
      匯往新加坡之加拿大皇家銀行及美國美林證券等國外銀行
      帳戶，經原告等向上開金融機構函詢，於被繼承人死亡當
      日其餘額均為0元，依遺產及贈與稅法第1條規定及改制前
      行政法院60年度判字第37號判例：「遺產稅之課徵，以人
      民死亡時實際遺有之財產為標的。．．．」之意旨，系爭
      被繼承人所結購之外匯既已滅失，且被告機關亦未查得系
      爭匯款係由其繼承人等承受，原告等已盡協力義務提供該
      等帳戶餘額銀行回覆函供核，是系爭國外匯款自無須併課
      遺產稅。(二)補列被繼承人死亡前未償之債務10,700,000元
      部分：原告戊○○、甲○○及被繼承人之姪女王瑞妙於86
      年8月22日分別存入被繼承人銀行帳戶各6,000,000元、50
      0,000元及4,000,000元，併同被繼承人生前欠戊○○200,
      000元，共計10,700,000元，至被繼承人死亡時尚未償還
      ，應自遺產總額中扣除云云。經財政部訴願決定略以，(一)
      投資國外信託基金24,363,700元部分：按稅捐法律關係，
      具有量多繁雜且反覆成立之特性，有關課稅要件事實，類
      皆發生於納稅義務人所得支配之範圍，故納稅義務人對於
      稽徵程序有協力義務。本件被繼承人王深漢於死亡前結購
      外匯合計24,363,700元投資國外信託基金，有彰化商銀總
      行營業部89年3月21日彰總營字第789號函及外匯收支或交
      易申請書附被告機關卷可稽，嗣後其在國外再為如何之處
      分行為，已非我國法效力所及，則該資金之用途與去向自
      有賴其繼承人(即原告等)本協力義務予以說明，惟原告等
      既未能說明該資金之用途與去向，亦無法證明該資金已滅
      失，則被告核認被繼承人王深漢死亡時仍遺有該24,363,7
      00元之財產，自無不合；原告等徒以投資之國外信託基金
      所屬銀行及證券商告知被繼承人死亡日之帳戶餘額為0元
      ，而主張被告不應將系爭外匯金額計入遺產總額核課遺產
      稅，尚無足採等情，前經鈞院93年度訴字第529號判決論
      述綦詳。原告復執以爭執，委不足採。(二)補列被繼承人死
      亡前未償之債務10,700,000元部分：原告等於申報被繼承
      人遺產及申請復查時並未主張被繼承人遺有債權、債務之
      遺產項目，嗣於92年12月29日檢具戊○○、王瑞妙及甲○
      ○自彰化商銀現金提領之存摺支取憑條及上開款項轉存被
      繼承人同銀行帳戶之存款憑條，另以復查申請書請求補列
      被繼承人未償債務10,700,000元。經被告依判決意旨重核
      復查決定以，原告等僅提示銀行轉帳資料主張有債權債務
      關係，惟迄未能提供雙方借貸法律關係存在之證明文件以
      實其說，且轉入被繼承人帳戶之系爭款項係匯往國外投資
      國外股權，尚難據以認定雙方資金流動係屬債權、債務關
      係，乃否准認列為被繼承人死亡前未償債務扣除額，揆諸
      首揭法條規定，並無違誤。原告等復執前詞爭議，要難謂
      為有理由。綜上所述，被告重核復查決定變更核定遺產總
      額為253,208,831元、生存配偶剩餘財產請求權扣除額85,
      639,882元，經核並無不當，本部分原處分(重核復查決定
      )應予維持，乃訴願決定駁回。
    (5)訴訟意旨略謂：(一)被繼承人遺產明細中有74年6月4日以前
      取得之台中縣大甲鎮○○段23及22地號土地兩筆，核定價
      值分為5,307,393元及3,310,776元，依司法院釋字第620
      號解釋，計算夫妻剩餘財產差額分配請求權時應包含上開
      土地，則本件請求權扣除額應增加4,309,084元。(二)被繼
      承人投資國外信託基金24,363,700元部分，繼承人等因非
      當事人，亦未經手該國外匯款，難謂有關課稅要件事實發
      生於納稅義務人及繼承人所得支配範圍，且繼承人亦函詢
      相關銀行證明於繼承開始日該銀行帳戶餘額為零，被告強
      令繼承人說明該國外匯款之用途與去向，顯已違反比例原
      則及財政部65年9月9日台財稅字第36091號函之規定。(三)
      補列債務部分，戊○○、甲○○及被繼承人之姪女王瑞妙
      於86年8月22日分別存入被繼承人銀行帳戶各6,000,000元
      、500,000元及4,000,000元，併同被繼承人生前欠戊○○
      200,000元，共計10,700,000元，至被繼承人死亡時尚未
      償還，應自遺產總額中扣除，且同日尚有乙○○及丙○○
      2人亦分別匯款致被繼承人同帳戶1,200,000元及800,000
      元，經被告自被繼承人生前贈與金額中減除，同一事實行
      為，上開戊○○等3人之匯款共計10,700,000元之未償債
      務應自遺產中扣除云云。
    (6)茲就原告主張論述如下：
      原告主張依司法院釋字第620號解釋，被繼承人74年6月
        4日以前取得之土地兩筆核定價值8,618,169元，應合併
        計算生存配偶請求權扣除額，是該請求權應增加4,309,
        084元乙節，查本件被告前經依大院93年度訴字第00529
        號判決意旨，重行核算屬被繼承人74年6月5日以後取得
        剩餘財產淨值191,175,605元，生存配偶74年6月5日以
        後取得之剩餘財產淨值19,895,842元，核算剩餘財產差
        額分配請求權之扣除額85,639,882元【(被繼承人剩餘
        財產淨值：191,175,605－生存配偶之剩餘財產淨值：
        19,895,842)÷2】。惟參照司法院釋字第620號解釋理
        由書：夫妻於民法第1030條之1增訂前結婚，並適用聯
        合財產制，其聯合財產關係因配偶一方死亡而消滅者，
        如該聯合財產關係消滅之事實，發生於74年6月3日增訂
        民法第1030條之1於同年月5日生效之後時，則適用消滅
        時有效之增訂民法第1030條之1規定之結果，除因繼承
        或其他無償取得者外，凡夫妻於婚姻關係存續中取得，
        而於聯合財產關係消滅時現存之原有財產，並不區分此
        類財產取得於74年6月4日之前或同年月5日之後，均屬
        剩餘財產差額分配請求權之計算範圍。經被告重行核算
        本件被繼承人婚姻關係存續中取得，而於聯合財產關係
        消滅時現存之原有財產合計201,258,831元【74年6月5
        日以後取得：192,640,652元＋74年6月4日以前取得：
        8,618,179元(大甲鎮○○段23地號土地價值5,307,393
        元、同地段22地號土地價值3,310,776元、捷安特工業
        股權10元)】，減被繼承人負債1,465,047元，核算被繼
        承人剩餘財產淨額199,793,784元；生存配偶婚姻關係
        存續中取得，而於聯合財產關係消滅時現存之原有財產
        合計29,071,772元【74年6月5日以後取得：19,895,842
        元＋74年6月4日以前取得：9,170,930元(大甲鎮○○段
        811地號土地價值4,230,000元、同鎮○○段683地號土
        地價值4,749,330元〔註：被告原答辯狀所計算妻之財
        產「日新油行出資額5,000元」部分，屬其特有財產，
        更正為不計入剩餘財產〕、大甲鎮○○路○段733號房屋
        現值191,600元)】，生存配偶核無負債，核算生存配偶
        剩餘財產淨額29,066,772元。經依司法院釋字第620號
        解釋意旨重新核算本件生存配偶剩餘財產差額分配請求
        權扣除額85,363,506元【(被繼承人剩餘財產淨額199,7
        93,784元－生存配偶剩餘財產淨額29,066,772元)÷2】
        ，較重核復查結果核定請求權扣除額85,639,882元減少
        276,376元（詳更正後計算表），原告主張應增加4,309
        ,084元，顯有錯誤。惟基於行政救濟除原處分適用法律
        錯誤外，不得為更不利於行政救濟人之法理，系爭請求
        權扣除額仍應予維持。
      被繼承人投資國外信託基金24,363,700元部分，查本爭
        點前經大院93年度訴字第529號判決，意旨如下：王深
        漢於死亡前結購外匯合計24,363,700元投資國外信託基
        金，嗣後其在國外再為如何之處分行為，已非我國法效
        力所及．．．原告既未能說明該資金之用途與去向，亦
        無法證明該資金已滅失，則被告核認被繼承人王深漢死
        亡時仍遺有該24,363,700元之財產，自無不合。系爭被
        繼承人投資國外基金款項，業經大院上開判決論述綦詳
        ，原告復執前詞一再爭執，所訴委不足採。
      主張被繼承人死亡時尚有未償債務共計10,700,000元，
        應自遺產總額中扣除乙節，查原告於92年12月22日以申
        請書(被告於92年12月29日收文)並檢具戊○○、王瑞妙
        及甲○○自彰化商銀現金提領之存摺支取憑條及上開款
        項轉存被繼承人同銀行帳戶之存款憑條主張，被繼承人
        分別欠王君等6,200,000元、4,000,000元及500,000元
        合計10,700,000元，屬被繼承人未償債務，申請補列被
        繼承人未償債務，被告機關於復查階段以原告於申報被
        繼承人遺產時並未主張被繼承人遺有訴稱債務之遺產項
        目，核非原處分範圍，乃移由原查單位審理並為處分，
        惟經鈞院93年度訴字第529號判決，原處分(復查決定)
        卻疏未對原告所主張被繼承人債權債務事項受理審查，
        並於決定書予以說明，自亦有未合。被告乃依判決意旨
        重核復查決定以，原告僅提示銀行轉帳資料主張有債權
        債務關係，惟迄未能提供雙方借貸法律關係存在之證明
        文件以實其說，且轉入被繼承人帳戶之系爭款項係匯往
        國外投資國外股權，尚難據以認定雙方資金流動係屬債
        權、債務關係，被告否准認列系爭未償債務扣除額，揆
        諸首揭規定，並無不合。是被告所為復查決定依原告所
        提示乙○○及丙○○於查獲前匯還資金予被繼承人之資
        料，視為贈與之撤回分別追減贈與總額及死亡前三年內
        贈與應併入之遺產總額，應非認定渠等間所存在之事實
        關係即為借貸，鈞院93年度訴字第529號、93年度訴字
        第259號判決及最高行政法院95年度裁字第1203號裁定
        論旨，亦表支持被告之論見。是原告以被告就相同事實
        之行為分別適用不同法律關係等執詞爭執，應屬誤解且
        不足採。原告仍執同詞爭執，委不足採。次查乙○○及
        丙○○2人分別匯款至被繼承人同帳戶1,200,000元及80
        0,000元部分，被告已認屬86年間被繼承人生前贈與王
        君等2人11,650,000元、14,100,000元之轉回，並自贈
        與總額中減除，上開另案核定贈與稅部分，原告不服復
        查及訴願決定，提起行政訴訟遭駁回後再提起上訴，業
        經最高行政法院以95年度裁字第1203號裁定駁回確定在
        案，併予敘明。原告主張甲○○等3人與被繼承人間之
        債權債務關係，與上開贈與稅事件案情有間，原告再執
        前詞爭執，委不足採。末按被告前於94年2月17日以中
        區國稅二字第0940002900號函請查告被繼承人與甲○○
        、戊○○及王瑞妙等3人間借貸關係發生之原因，並提
        供雙方資金借貸文件、貸予被繼承人之資金來源及被繼
        承人取得上開資金後之流向文據供核，原告等並未提供
        雙方借貸法律關係存在之證明文件以實其說，尚難據以
        認定雙方資金流動係債權、債務關係。況經查系爭轉入
        被繼承人帳戶之款項，嗣以被繼承人名義匯往國外投資
        國外股權，繼承人等並未列報被繼承人遺有該項財產或
        債權，且被告亦未核定應補列遺產，謹併此陳明。綜上
        ，原告既未能舉證證明授受雙方資金移轉並非無償(如
        買賣或借貸、清償等法律關係存在)，則依最高行政法
        院36年判字第16號判例意旨，自不能認其主張之事實為
        真實，原告主張核不足採。
    (7)原告96年9月20日庭提行政訴訟理由狀及10月4日補充理由
      狀稱被繼承人生存配偶甲○○於74年6月5日前，婚姻關係
      存續中取得並登記於其名下之不動產，不應列入剩餘財產
      計算之範圍乙節：
      按「左列財產為特有財產：一、專供夫或妻個人使用之
        物。二、夫或妻職業上必需之物。三、夫或妻所受之贈
        物，經贈與人聲明為其特有財產者。」「結婚時屬於夫
        妻之財產，及婚姻關係存續中夫妻所取得之財產，為其
        聯合財產。但特有財產，不在其內。」「聯合財產中，
        夫或妻於結婚時所有之財產，及婚姻關係存續中取得之
        財產，為夫或妻之原有財產，各保有其所有權。聯合財
        產中，不能證明為夫或妻所有之財產，推定為夫妻共有
        之原有財產。」「聯合財產關係消滅時，夫或妻於婚姻
        關係存續中所取得而現存之原有財產，扣除婚姻關係存
        續中所負債務後，如有剩餘，其雙方剩餘財產之差額，
        應平均分配。但因繼承或其他無償取得之財產，不在此
        限。」「中華民國74年6月4日以前結婚，並適用聯合財
        產制之夫妻，於婚姻關係存續中以妻之名義在同日以前
        取得不動產，而有左列情形之一者，於本施行法中華民
        國85年9月6日修正生效1年後，適用中華民國74年民法
        親屬編修正後之第1017條規定：一、婚姻關係尚存續中
        且該不動產仍以妻之名義登記者。二、夫妻已離婚而不
        動產仍以妻之名義登記者。」分別為91年6月26日修正
        前民法第1013條、第1016條、第1017條第1項(註：74年
        6月5日修正生效之條文)及第1030條之1第1項及同法親
        屬編施行法第6條之1所明定。
      系爭台中縣大甲鎮○○段811地號、同鎮○○段683地號
        等2筆土地為被繼承人配偶甲○○於67年及70年間(皆為
        婚姻關係存續期間)自案外人購買；另坐落同鎮○○路
        ○段733號房屋1棟係其於65年6月12日自夫王深漢購買取
        得，而登記於甲○○名下，依74年修正前民法規定，原
        適用法定財產制(聯合財產制)應推定為夫之所有。嗣王
        深漢並未於86年9月26日前主張更名登記，由登記所有
        權人取得所有權而告確定。原告主張是項土地房屋之所
        有權即屬妻無償取得，故依前揭民法第1030條之1規定
        ，屬妻之特有財產，不應列入剩餘財產計算之範圍云云
        。惟查：74年修正民法親屬編時增設第1030條之1，規
        定聯合財產關係消滅時之夫妻剩餘財產分配請求權，肯
        定夫妻之家事勞動價值，認為一方在家操持家務，教養
        子女，備極辛勞，他方得無後顧之憂，專心發展事業，
        其因此所增加之財產，不能不歸功於一方之協力，則於
        聯合財產關係消滅時，夫妻之一方應有平均分配之權利
        ，即於法對家事勞動予以評價，以期公平，並貫徹夫妻
        平等原則。惟74年修正前之民法第1017條所規定夫、妻
        之原有財產範圍，並不一致，屬妻所有之原有財產，範
        圍狹小，對妻不利，不符男女平等原則。74年6月5日修
        正生效之夫妻聯合財產制，夫妻原有財產之範圍，固已
        一致，但74年6月4日前所發生之夫妻聯合財產，本於實
        體從舊之原則，仍應適用原舊法之規定，決定其所有權
        之歸屬，即對妻不利之舊法，尚有其適用，而欠合理。
        爰此民法親屬編施行法特於85年9月6日增訂第6條之1，
        明定依74年6月4日前之舊法，於婚後以妻名義登記之不
        動產，於該條文所列2種情形之一，如當事人未於86年
        9月26日前更名登記為夫所有者，自86年9月27日起即適
        用74年6月5日生效之第1017條之規定，其所有權屬於妻
        。是其用意乃對舊法之適用範圍，有所限制，尚難以此
        即謂妻之原有財產應推定其性質為「無償取得」或「夫
        所贈與」，原告容有誤解。又依據前揭民法之規定，生
        存配偶於婚姻關係存續中取得之不動產，所有權並登記
        為其所有，且未於86年9月26日前更名登記為夫之所有
        ，即應認屬妻之原有財產。原告訴訟代理人雖於準備程
        序庭稱系爭不動產應為被繼承人購買，且亦由其付款，
        係被繼承人對其配偶甲○○之贈與，惟原告等空言主張
        未能舉證以實其說，所稱不應列入剩餘財產計算之範圍
        乙節，核不足採。
      另日新油行之出資額5,000元部分，查原告等於被告初
        查時即主張系爭財產應屬妻甲○○之特有財產，被告亦
        未核定其為被繼承人之遺產，今變更主張系爭出資額因
        非屬不動產無民法親屬編施行法第6條之1之適用，仍應
        推定為夫之所有，原告之主張前後不一，尚難採據。
    (8)原核定被繼承人國外投資24,363,700元部分：
      被告於復查階段調查被繼承人王深漢病情狀況，依據光
        田綜合醫院大甲分院於93年12月17日光醫事字第93甲
        00686號函查復略以，王君於85年11月26日於該院接受
        腫瘤切除手術治療(距其死亡日期87年7月16日僅1年7個
        月時間)，並於同年12月18日起開始接受術後化學治療
        ，自85年11月15日至87年5月9日間共住院8次，合先敘
        明。
      次查被繼承人死亡前二年(約自85年10月起)陸續出售其
        所有上市之巨大機械工業股份有限公司股票計2,112,00
        0股，若比較其死亡當時持有之該公司股票股數2,314,7
        14股，則出售比例近五成；又上開股票出售得價款112,
        567,617元，相較核定遺產總額267,108,831元之比例，
        亦達四成。經被告調查上開股票出售後相關帳戶之資金
        往來，該大筆資金除轉存子女帳戶外尚有移轉至其配偶
        (86年度經核定贈與37,050,000元，含32,050,000元為
        死亡前三年內贈與應併計遺產；87年度贈與1,500,000
        元、夫妻不計入贈與32,300,000元，合計應併計遺產33
        ,800,000元)，另部分資金結購外匯投資國外信託基金
        24,363,700元、分次現金提領或轉帳20,408,281元等，
        金額合計115,621,981元，約與上開股票出售獲得之價
        款相當，足見被繼承人於死亡前，預為規劃安排移轉分
        散其財產，以減少繳納遺產稅為其目的，甚為明顯。
      承上所述，揆諸現行遺產稅法第1條之規定，凡經常居
        住中華民國境內之中華民國國民，死亡時應就其國內外
        全部遺產課徵遺產稅。是倘我國國民死亡時，雖並無遺
        產，惟所遺財產係於死亡前預為規劃安排，意圖規避列
        入遺產稅課稅範圍為目的之作為，將明顯悖於遺產及贈
        與稅立法意旨及憲法第19條「人民有依法律納稅之義務
        」規定，公平課稅之基本精神。本件被繼承人於86年1
        月30日及87年3月30日、4月17日存入其本人彰化商銀帳
        戶合計25,200,000元，並分別於86年1月31日及87年4月
        13日、4月23日分別匯款4,586,060元、9,879,220元及9
        ,898,420元，結購外匯轉匯至海外，其匯款用途則載明
        為「投資國外信託基金」，有彰化商銀外匯收支或交易
        申請書影本可稽，嗣後其在國外再為如何之處分行為，
        已非我國法效力所及。惟查被繼承人於上開匯款前即已
        知罹患癌症，匯款期間被繼承人皆在國內接受化學治療
        並未出境，最後2筆大額匯款後旋即死亡(時隔僅3個月)
        ，況系爭匯款金額達24,363,700元亦非蠅頭小數，依常
        理判斷，當非被繼承人1人所能為，或有蓄意隱瞞其身
        邊至親之配偶或原告等繼承人之可能。經原查核定匯出
        金額24,363,700元併入遺產之投資項目，並經被告於92
        年10月2日以中區國稅法二字第0920054576號函請原告
        等就該等款項之用途去向等基於應盡之協力義務提出說
        明，原告等仍堅稱查無並全然不知此項匯款，然被繼承
        人既於死亡前預作遺產規劃已如前述，則原告等之說詞
        顯非可採。從而原核定以被繼承人轉匯財產當日之匯率
        換算核定系爭遺產之價額，並無不合。系爭財產之金額
        明細如附表所示，原查將匯款之郵電手續費加入，係為
        還原財產之實際總額，另不論以原告共同訴訟代理人提
        供萬泰商銀於匯款當日或被繼承人王深漢死亡當日之匯
        率，均較原核定金額為高。又87年4月23日計算之金額
        係以匯率32.991乘以匯款額，加上郵電手續費後，總額
        應為9,898,720元，但原查誤算為9,898,420元。是被繼
        承人國外投資應為24,364,000元，原核定誤算為24,363
        ,700元(少算300元)，惟基於行政救濟除原處分適用法
        律錯誤外，不得為更不利於行政救濟人之法理，系爭財
        產之金額應予維持。
      末按，為防杜逃漏稅，我國截至95年1月31日止，已簽
        署並生效之全面性所得稅協定計16個，另海、空或海空
        國際運輸所得互免所得稅單項協定計14個。本件系爭匯
        款地之美國及加拿大等2國家，並不包含其中，意即其
        匯出地相關帳戶，係設於非我國法權所能直接行使之範
        圍地區。而適用租稅協定進行個案資訊交換時，依據資
        訊交換條款規定，稅捐稽徵機關應陳請財政部賦稅署轉
        洽他方締約國政府有關單位查證或提供相關資訊，從而
        稅捐稽徵機關欲掌握課稅資訊，誠屬不易。囿於稅捐稽
        徵機關並未直接參與當事人間之私經濟活動，所能掌握
        之資料自不若當事人，是稅捐稽徵機關如已提出相當事
        證，客觀上已足能證明當事人之經濟活動，即難謂未盡
        舉證責任，依據憲法第19條「人民有依法律納稅之義務
        」規定之意旨，納稅義務人依個別稅捐法律之規定，具
        有稽徵程序協力義務，實係貫徹公平及合法課稅所必要
        。
    2.罰鍰：
    (1)按「被繼承人死亡遺有財產者，納稅義務人應於被繼承人
      死亡之日起6個月內，向戶籍所在地主管稽徵機關依本法
      規定辦理遺產稅申報。」「納稅義務人對依本法規定，應
      申報之遺產或贈與財產，已依本法規定申報而有漏報或短
      報情事者，應按所漏稅額處以1倍至2倍之罰鍰。」為遺產
      及贈與稅法第23條第1項前段及第45條所明定。
    (2)被繼承人於87年6月16日死亡，原告申報遺產總額209,168
      ,393元，漏報銀行存款26,738元、投資24,363,700元及被
      繼承人死亡前三年內贈與財產33,550,000元合計57,940,4
      38元，漏稅額13,461,656元，被告按所漏稅額處1倍罰鍰1
      3,461,600元(計至百元止)。原告申經復查追減罰鍰1,922
      ,900元變更核定11,538,700元，仍表不服，提起訴願遭駁
      回，遂提起行政訴訟，經大院判決訴願決定及原處分(復
      查決定)均撤銷。
    (3)本件大院判決撤銷意旨略以，原處分(復查決定)未將原本
      列為原告甲○○財產之中華票券價額32,300,000元部分扣
      除，與法有違；未予審查原告所主張之被繼承人債權債務
      事項，亦有疏漏，訴願決定未予糾正，仍予維持，亦有未
      合。原告執此指摘，為有理由，因上述原處分(復查決定)
      之違誤影響應課遺產稅額及應處罰鍰數額，爰將訴願決定
      及原處分(復查決定)均予撤銷，由被告機關依上開意旨另
      為適法之處分。本件經依撤銷意旨重核復查決定略以，應
      追認生存配偶剩餘財產差額分配請求權扣除額16,150,001
      元已如前述，重行核算漏稅額仍為11,538,769元，按所漏
      稅額處1倍罰鍰11,538,700元。原告仍表不服，併同本稅
      提起訴願遭駁回，遂提起行政訴訟。查本件原告主張不足
      採據之理由已論述如前，被告機關依首揭規定裁罰，並無
      違誤，原告復執前詞爭執，委不足採。
    3.基上論結，被告所為重核復查、訴願決定並無違誤，請准
      如答辯之聲明判決。
    理  由
一、本件被告代表人原為己○○，於本院審理中變更為壬○○，
    並聲明承受訴訟，核無不合，應予准許，合先敘明。
二、按「凡經常居住中華民國境內之中華民國國民死亡時遺有財
    產者，應就其在中華民國境內境外全部遺產，依本法規定，
    課徵遺產稅。」、「被繼承人死亡前3年內贈與下列個人之
    財產，應於被繼承人死亡時，視為被繼承人之遺產，併入其
    遺產總額，依本法規定徵稅：一、．．．二被繼承人依民法
    第1138條及第1140條規定之各順序繼承人。」、「左列各款
    ，應自遺產總額中扣除，免徵遺產稅：一、．．．九、被繼
    承人死亡前，未償之債務，具有確實之證明者。」、「被繼
    承人死亡遺有財產者，納稅義務人應於被繼承人死亡之日起
    6個月內，向戶籍所在地主管稽徵機關依本法規定辦理遺產
    稅申報。．．．」及「納稅義務人對依本法規定，應申報之
    遺產或贈與財產，已依本法規定申報而有漏報或短報情事者
    ，應按所漏稅額處以1倍至2倍之罰鍰。」分別為行為時遺產
    及贈與稅法第1條第1項、第15條第2款、第17條第1項第9款
    、第23條第1項前段及第45條所明定。
三、本件被繼承人王深漢於87年6月16日死亡，原告等繼承人於
    同年12月10日申報遺產總額209,168,393元。案經被告核定
    遺產總額267,108,831元，遺產淨額181,553,903，應納稅額
    66,858,998元，並以原告等漏報銀行存款26,738元、被繼承
    人死亡前三年內贈與財產33,550,000元及其他國外基金24,3
    63,700元，依遺產及贈與稅法第45條規定，按所漏稅額13,4
    61,656元處一倍罰鍰13,461,600元(計至百元止)。原告不服
    ，申經復查追減遺產總額13,900,000元及罰鍰1,922,900元
    ，仍表不服，提起訴願遭決定駁回，提起行政訴訟，經本院
    93年度訴字第529號判決訴願決定及原處分(復查決定)均撤
    銷。嗣被告依撤銷意旨重核復查決定，變更核定遺產總額25
    3,208,831元、生存配偶剩餘財產差額分配請求權扣除額85,
    639,882元及罰鍰11,538,700元。原告猶表不服，提起訴願
    ，遭決定駁回，遂提起本件行政訴訟，並為如事實欄所示之
    主張。
四、茲就兩造爭執之各點分述如下：
  (一)夫妻剩餘財產差額請求權部分：
    1.按「左列財產為特有財產：一、專供夫或妻個人使用之物
      。二、夫或妻職業上必需之物。三、夫或妻所受之贈物，
      經贈與人聲明為其特有財產者。」、「結婚時屬於夫妻之
      財產，及婚姻關係存續中夫妻所取得之財產，為其聯合財
      產。但特有財產，不在其內。」、「聯合財產中，夫或妻
      於結婚時所有之財產，及婚姻關係存續中取得之財產，為
      夫或妻之原有財產，各保有其所有權。聯合財產中，不能
      證明為夫或妻所有之財產，推定為夫妻共有之原有財產。
      」、「聯合財產關係消滅時，夫或妻於婚姻關係存續中所
      取得而現存之原有財產，扣除婚姻關係存續中所負債務後
      ，如有剩餘，其雙方剩餘財產之差額，應平均分配。但因
      繼承或其他無償取得之財產，不在此限。」、「中華民國
      74年6月4日以前結婚，並適用聯合財產制之夫妻，於婚姻
      關係存續中以妻之名義在同日以前取得不動產，而有左列
      情形之一者，於本施行法中華民國85年9月6日修正生效1
      年後，適用中華民國74年民法親屬編修正後之第1017條規
      定：一、婚姻關係尚存續中且該不動產仍以妻之名義登記
      者。二、夫妻已離婚而不動產仍以妻之名義登記者。」分
      別為行為時民法第1013條、第1016條、第1017條第1項、
      第1030條之1第1項及民法親屬編施行法第6條之1所明定。
    2.系爭坐落台中縣大甲鎮○○段811地號、同鎮○○段683地
      號等2筆土地為被繼承人配偶甲○○於67年及70年間（皆
      為婚姻關係存續期間）向他人所購買；另坐落同鎮○○路
      ○段733號房屋1棟係其於65年6月12日自夫王深漢購買取得
      ，而登記於甲○○名下，依74年修正前民法規定，原適用
      法定財產制（聯合財產制）應推定為夫之所有。嗣王深漢
      並未於86年9月26日前主張更名登記，由登記所有權人取
      得所有權而告確定。原告主張是項土地房屋之所有權即屬
      妻無償取得，依前揭民法第1030條之1規定，屬妻之特有
      財產，不應列入剩餘財產計算之範圍云云。惟查，74年修
      正民法親屬編時增設第1030條之1，規定聯合財產關係消
      滅時之夫妻剩餘財產分配請求權，肯定夫妻之家事勞動價
      值，認為一方在家操持家務，教養子女，備極辛勞，他方
      得無後顧之憂，專心發展事業，其因此所增加之財產，不
      能不歸功於一方之協力，則於聯合財產關係消滅時，夫妻
      之一方應有平均分配之權利，即於法對家事勞動予以評價
      ，以期公平，並貫徹夫妻平等原則。惟74年修正前之民法
      第1017條所規定夫、妻之原有財產範圍，並不一致，屬妻
      所有之原有財產，範圍狹小，對妻不利，不符男女平等原
      則。74年6月5日修正生效之夫妻聯合財產制，夫妻原有財
      產之範圍，固已一致，但74年6月4日前所發生之夫妻聯合
      財產，本於實體從舊之原則，仍應適用原舊法之規定，決
      定其所有權之歸屬，即對妻不利之舊法，尚有其適用，而
      欠合理。爰此民法親屬編施行法特於85年9月6日增訂第6
      條之1，明定依74年6月4日前之舊法，於婚後以妻名義登
      記之不動產，於該條文所列2種情形之一，如當事人未於
      86年9月26日前更名登記為夫所有者，自86年9月27日起即
      適用74年6月5日生效之第1017條之規定，其所有權屬於妻
      。是依前揭民法之規定，甲○○於婚姻關係存續中取得之
      上開3筆不動產，所有權並登記為其所有，被繼承人未於
      86年9月26日前更名登記其所有，即應認屬甲○○之原有
      財產，被告將之納入夫妻剩餘財產差額請求權計算之範圍
      ，自無不合。原告主張上開2筆土地為被繼承人所購買，
      且亦由其付款，係被繼承人對其配偶甲○○之贈與，屬無
      償取得。惟上開2筆土地既以買賣為登記原因，即為甲○
      ○所購買，原告等亦未提出具體證據以資證明係被繼承人
      對其配偶甲○○之贈與，其主張不應列入剩餘財產計算之
      範圍，自不足採。
    3.原告主張依司法院釋字第620號解釋，被繼承人74年6月4
      日以前取得坐落大甲鎮○○段22、23地號之土地2筆核定
      價值8,618,169元，應合併計算生存配偶請求權扣除額，
      是該請求權應增加4,309,084元乙節。查本件被告前經依
      本院93年度訴字第00529號判決意旨，重行核算屬被繼承
      人74年6月5日以後取得剩餘財產淨值191,175,605元，生
      存配偶74年6月5日以後取得之剩餘財產淨值19,895,842元
      ，核算剩餘財產差額分配請求權之扣除額為85,639,882元
      【(被繼承人剩餘財產淨值191,175,605－生存配偶之剩餘
      財產淨值19,895,842)÷2】。另參照司法院釋字第620號
      解釋理由書：夫妻於民法第1030條之1增訂前結婚，並適
      用聯合財產制，其聯合財產關係因配偶一方死亡而消滅者
      ，如該聯合財產關係消滅之事實，發生於74年6月3日增訂
      民法第1030條之1於同年月5日生效之後時，則適用消滅時
      有效之增訂民法第1030條之1規定之結果，除因繼承或其
      他無償取得者外，凡夫妻於婚姻關係存續中取得，而於聯
      合財產關係消滅時現存之原有財產，並不區分此類財產取
      得於74年6月4日之前或同年月5日之後，均屬剩餘財產差
      額分配請求權之計算範圍。經被告依司法院釋字第620號
      解釋之意旨，重行核算本件被繼承人婚姻關係存續中取得
      ，而於聯合財產關係消滅時現存之原有財產合計201,258,
      831元【74年6月5日以後取得192,640,652元＋74年6月4日
      以前取得8,618,179元(大甲鎮○○段23地號土地價值5,30
      7,393元、同地段22地號土地價值3,310,776元、捷安特工
      業股權10元)】，減被繼承人負債1,465,047元，核算被繼
      承人剩餘財產淨額199,793,784元；生存配偶婚姻關係存
      續中取得，而於聯合財產關係消滅時現存之原有財產合計
      29,071,772元【74年6月5日以後取得19,895,842元＋74年
      6月4日以前取得9,170,930元(大甲鎮○○段811地號土地
      價值4,230,000元、同鎮○○段683地號土地價值4,749,33
      0元〔註：被告原答辯狀所計算妻之財產「日新油行出資
      額5,000元」部分，屬其特有財產，更正為不計入剩餘財
      產〕、大甲鎮○○路○段733號房屋現值191,600元)】，生
      存配偶核無負債，核算生存配偶剩餘財產淨額29,066,772
      元。依上開計算之結果，本件生存配偶剩餘財產差額分配
      請求權扣除額為85,363,506元【(被繼承人剩餘財產淨額
      199,793,784元－生存配偶剩餘財產淨額29,066,772元)÷
      2】，較重核復查結果核定請求權扣除額85,639,882元減
      少276,376元（見本院卷第148頁更正後計算表），原告主
      張應增加4,309,084元，尚有誤會。惟基於行政救濟除原
      處分適用法律錯誤外，不得為更不利於行政救濟人之法理
      ，本院不得更不利於原告之判決，自應以被告重核復查核
      定之85,639,882元為準。
  (二)投資國外信託基金部分：按稅捐法律關係，具有量多繁雜且
    反覆成立之特性，有關課稅要件事實，類皆發生於納稅義務
    人所得支配之範圍，故納稅義務人對於稽徵程序有協力義務
    。經查，本件被繼承人王深漢於86年1月31日結購外匯6,585
    ,840元（24萬美元），87年4月13日結購外匯9,879,000元（
    30萬美元），87年4月23日結購外匯9,898,500元（30萬美元
    ），合計26,363,340元（不含郵電費）匯往新加坡之加拿大
    皇家銀行及美國美林證券等國外銀行之被繼承人帳戶，投資
    國外信託基金，有彰化商銀總行營業部89年3月21日彰總營
    字第789號函及外匯收支或交易申請書附原處分卷可稽（見
    原處分卷第979、982、985、986、992頁），而其匯往國外
    之款項，其中2,000,000元為乙○○所匯入被繼承人之帳戶
    ，因此扣除2,000,000元後，剩餘24,363,340元，並為原告
    所不爭。惟嗣後其在國外再為如何之處分行為，已非我國法
    效力所及，則該資金之用途與去向自有賴其繼承人（即原告
    等）本協力義務予以說明，惟原告等既未能說明該資金之用
    途與去向，亦無法證明該資金已滅失，則被告核認被繼承人
    王深漢死亡時仍遺有該投資國外信託基金之財產，自無不合
    。原告等徒以投資之國外信託基金所屬銀行及證券商告知被
    繼承人死亡日之帳戶餘額為0元，依財政部65年9月9日台財
    稅第36091號函釋之意旨，被告不應將系爭外匯金額計入遺
    產總額核課遺產稅，尚無足採。又計算遺產之價值以被繼承
    人死亡時之時價為準，則依原告所提出被繼承人死亡時之匯
    率為34.819計算，則該投資國外信託基金於被繼承人死亡時
    之價值為26,710,224元【計算式為：(6,585,840元－2,000,
    000元)÷27.441(匯款時之匯率)＝167,116.35美元(被繼承
    人以自有資金於86年1月31日匯出之美元數目)，再以(167,1
    16.35美元＋300,000美元＋300,000美元)×34.819＝26,710
    ,224元】，原核定誤算為24,363,700元，惟基於行政救濟除
    原處分適用法律錯誤外，不得為更不利於行政救濟人之法理
    ，本院不得更不利於原告之判決，自應以被告原核定之24,3
    63,700元為準。
  (三)被繼承人死亡前未償之債務10,700,000元部分：原告主張戊
    ○○、甲○○及被繼承人之姪女王瑞妙於86年8月22日分別
    存入被繼承人銀行帳戶各6,000,000元、500,000元及4,000,
    000元，併同被繼承人生前欠戊○○200,000元，共計10,700
    ,000元，至被繼承人死亡時尚未償還，應自遺產總額中扣除
    云云。經查，原告僅提示銀行轉帳資料主張有債權債務關係
    ，惟被告前於94年2月17日以中區國稅二字第0940002900號
    函請查告被繼承人與甲○○、戊○○及王瑞妙等3人間借貸
    關係發生之原因，並提供雙方資金借貸文件、貸予被繼承人
    之資金來源及被繼承人取得上開資金後之流向文據供核，原
    告等並未提供雙方借貸法律關係存在之證明文件以實其說，
    尚難據以認定雙方資金流動係債權、債務關係。況經查系爭
    轉入被繼承人帳戶之款項，嗣以被繼承人名義匯往國外投資
    國外股權（見原處分卷第60至63頁、第84頁及第141至145頁
    ），繼承人等並未列報被繼承人遺有該項財產或債權，被告
    亦未核定補列為遺產。原告既未能舉證證明被繼承人與甲○
    ○、戊○○及王瑞妙等3人間有何借貸關係存在，依最高行
    政法院36年判字第16號判例意旨，自不能認其主張之事實為
    真實。又同日雖有原告乙○○、丙○○等2人匯款至被繼承
    人同一帳戶1,200,000元及800,000元，惟每筆匯款之原因各
    不相同，原告主張該2人之匯款被告已准予自被繼承人生前
    贈與金額中扣除，認戊○○等3人之匯款亦應自遺產中扣除
    ，核無足採。
  (四)罰鍰部分：被告重行核算漏稅額仍為11,538,769元，按所漏
    稅額處1倍之罰鍰計11,538,700元（計算至百元止），經核
    並無不合，原告此部分之主張，亦非可採。
五、綜上所述，原告上開主張，均不足採。從而，被告所為之原
    處分（重核復查決定），核無違誤，訴願決定遞予維持，亦
    無不合，原告起訴論旨請求撤銷，為無理由，應予駁回。至
    兩造其餘之主張，與本件判決之結果無影響，爰不一一加以
    論述，附此敘明。
六、據上論結，本件原告之訴為無理由，依行政訴訟法第195條
    第1項後段、第98條第1項前段、第104條、民事訴訟法第85
    條第1項前段，判決如主文。
中    華    民    國    97    年     2    月    26    日
                臺中高等行政法院第二庭
                          審判長法  官  胡  國  棟
                                法  官  林  金  本
                                法  官  林  秋  華
以上正本證明與原本無異。
如不服本判決，應於判決送達後20日內向本院提出上訴書狀，其
未表明上訴理由者，應於提起上訴後20日內向本院提出上訴理由
書（須依對造人數附具繕本）；如於本判決宣示或公告後送達前
提起上訴者，應於判決送達後20日內補提上訴理由書（須附繕本
）。未表明上訴理由者，逕以裁定駁回。
中    華    民    國    97    年     3    月     5    日
                                書記官  蔡  宗  融


司法院資訊處製作；財團法人民間司法改革基金會備份。
